臺灣臺北地方法院民事簡易判決
111年度北消簡字第7號
原      告  劉壽琦  

            黃詔融  

            王碧珠  

            胡玲惠  

            潘巧華  

共      同
訴訟代理人  苗怡凡律師
被      告  宏盛建設股份有限公司


法定代理人  林新欽  
訴訟代理人  李孟璟  
            梁升銘  
上列當事人間請求返還不當得利事件，本院於民國111年4月15日
言詞辯論終結，判決如下：
    主      文
被告應給付原告各如附表所示之金額及利息。
訴訟費用新臺幣5,510元，由被告負擔。
本判決得假執行。但被告如以新臺幣79,416元為原告劉壽琦；如
各以107,569元分別為原告黃詔融、王碧珠、胡玲惠、潘巧華預
供擔保，各得免為假執行。
    事實及理由
一、程序事項：按訴狀送達後，原告不得將原訴變更或追加他訴
    ，但請求之基礎事實同一者、擴張或減縮應受判決事項之聲
    明者，不在此限，此民事訴訟法第255條第1項但書第2、3款
    定有明文。本件原告起訴時聲明為：被告應給付原告如附表
    1、請求金額欄所示之金額，及均自起訴狀繕本送達翌日起
    至清償日止，按週年利率5％計算之利息（見本院卷第11頁）
    。嗣原告於訴訟進行中，最後變更聲明為：被告應給付原告
    如附表2請求金額欄所示之金額，及附表2變更前請求金額欄
    所示之金額，均自起訴狀繕本送達翌日起至清償日止、擴張
    金額欄所示之金額，均自民國111年4月16日起至清償日止，
    按週年利率5％計算之利息（見本院卷第121頁）。經核原訴
    與變更之訴，皆係基於被告是否應負擔土地增值稅所生爭議
    ，並經計算及辯論後，減縮原告劉壽琦請求金額、擴張其餘
    原告請求金額及遲延利息等聲明，於法均無不合，自應予准
    許。
二、原告主張略以：
㈠如附表2所示之原告，或係直接向被告購買「宏盛新世界」預售
  房地(下稱系爭房地)、或自原購買人以受讓系爭房地買賣契約
  之方式取得系爭房地。又兩造間簽訂之系爭房地預定買賣契約
  （下稱系爭契約）之個別磋商條款（下稱系爭條款）第9條，
  有關土地增值稅轉嫁之約定應屬無效，應回歸適用系爭契約第
  24條第1款約定，請求被告負擔102年12月起至105年8月15日止
  未繳納之土地增值稅，並返還此段期間土地增值稅及衍生之相
  關規費等不當得利。系爭條款為被告於締約前預先擬定並對消
  費者使用而附於系爭契約末頁，業據被告於本院109年度北消
  簡字第14號等多案自承足憑，且在系爭建案之締約過程中，因
  雙方實力、地位懸殊，消費者僅得被動同意被告事先預立之系
  爭條款內容，方能繼續締約，而難認具有本於契約自由及平等
  之締約地位，主動與被告交涉、協商該條款內容之機會與能力
  。而系爭契約，理應先經審閱；惟被告於提供預售契約審閱時
  ，其上並無系爭條款；係至被告通知正式簽約時，所提出之簽
  約版本之最後，始黏貼有系爭條款。被告法定代理人林祖郁另
  案證述亦稱系爭條款手寫之目的僅係為規避定型化契約之法律
  規範，而被告就該預售案，係統一時間大量簽約，故不可能就
  該個別磋商有何說明或實際進行磋商之機會；且根本不容許原
  告有何詢問之機會，如有意見，則被告即表示排隊者眾，可以
  不買；上情，亦有被告公司所委託代銷公司之銷售人員任芸萱
  於另案證述針對系爭條款並無權限進行更改，客戶能接受系爭
  條款就簽約，不接受就不要簽約。職是，難認被告有與消費者
  就系爭條款之內容進行實際磋商、互相表示意思並達成合意之
  事實，足徵系爭條款仍屬被告為大量化交易所預先統一擬定之
  定型化契約條款無訛，自仍受消保法關於定型化契約條款規範
  之拘束，乃屬當然。
㈡土地增值稅係基於漲價歸公之原則，對於土地所有人就其持有
  土地自然漲價所得利益課徵之稅款，就預售屋之買賣而言，在
  建案之使用執照核發以前，消費者既未實際持有購得土地，而
  就其增加之價值實現收益，則於此時點前就該土地自然漲價所
  須繳納之土地增值稅，自應由企業經營者作為交易成本之一部
  予以負擔。基此，內政部為預防消費糾紛，保護消費者權益，
  促進定型化契約之公平化，依消費者保護法第17條第1項公告
  「預售屋買賣定型化契約應記載及不得記載事項」，其中有關
  稅費負擔之約定，該應記載事項第22點第1款乃明定：「土地
  增值稅應於使用執照核發後申報，並以使用執照核發日之當年
  度公告現值計算增值稅，其逾30日申報者，以提出申報日當期
  之公告現值計算增值稅，由賣方負擔，但買方未依第14點規定
  備妥申辦文件，其增加之增值稅，由買方負擔。」，本件系爭
  契約第24條第1款所約定之內容，經核與上開應記載事項第22
  點第1款規定相符；惟被告以系爭條款第9條變更系爭契約第24
  條第1款約定，將自預售屋簽約時起至日後使用執照核發期間
  所生土地增值稅均轉嫁由消費者負擔，顯然違反前揭「預售屋
  買賣定型化契約應記載及不得記載事項」，且不利於消費者，
  依消保法第17條第4項規定，系爭條款第9條即屬無效。而系爭
  條款第9條約定既屬無效，有關系爭土地之土地增值稅負擔，
  自應回歸適用系爭契約第24條第1款約定，是本件土地增值稅
  應於使用執照核發後始申報，並以使用執照核發日之當年度公
  告現值計算土地增值稅，且由被告負擔。
㈢被告既應依系爭契約第24條第1款約定，就系爭土地所應課徵之
  土地增值稅，於使用執照核准日即105年8月15日以後申報，並
  以105年度公告現值申報移轉現值，負擔自簽約日起至使用執
  照核發日止期間所生之土地增值稅，然被告竟提前以系爭契約
  簽定年度之102年12月30日為立契日，並按102年12月之公告土
  地現值44,000元申報移轉現值，轉嫁其間之土地增值稅差額，
  應認被告自斯時起即無法律上之原因，取得原應歸屬系爭土地
  所有權人即原告之免於負擔上述土地增值稅差額所生利益，並
  因此減少交易成本支出，可謂不當之權益變動已然於兩造間發
  生，原告得主張被告應就上述土地增值稅之差額負不當得利之
  返還責任。又系爭土地自102年12月至105年8月15日之期間，
  分別按當時公告現值每平方公尺44,000元、65,000元估算，本
  應課徵之土地增值稅為42,019,292元（物價指數為102％）等情
  ，此有新北市政府稅捐稽徵處淡水分處109年11月9日新北稅淡
  四字第1095569480號函文可參，是原告自得按附表所示系爭土
  地之應有部分比例，計算上述期間所生之土地增值稅，請求被
  告給付上述期間所生土地增值稅差額之不當得利（計算式：42
  ,019,292元×原告之應有部分，元以下四捨五入；詳如本院卷
  第129頁原告提出之附表）。
㈣並聲明：如主文第1項所示。
三、被告抗辯則以：
㈠系爭條款約定：「…雙方同意以本約簽立日當年度政府公布之公
  告現值做為申報移轉現值…」，固然與系爭契約第24條第1項所
  載：「…土地增值稅應於使用執照核發後申報，並以使用執照
  核發日之當年度公告現值計算增值稅」不同，惟只需預售屋購
  買人知悉明瞭系爭條款之意義及對其之利弊，並予簽署同意，
  即屬有效。本件系爭條款之簽署，係在原告等人知情狀況下所
  為，原告等人顯非智慮淺薄締約弱勢之一方，系爭條款應為有
  效。
㈡原告等人並未受有損害，其以民法第179條為請求權基礎，應以
  實際上所受損害為要件，原告等人雖均提出土地所有權狀為據
  ，惟原告等人尚未移轉所購買之房地所有權，也未支出土地增
  值稅，若原告等人將來未出售系爭房地，即無需繳納預售契約
  簽約年度(102)年至使用執照核發日之年度(106)年間之土地增
  值稅。另土地增值稅係依據土地漲價歸公原則而設，原告等人
  將來出售房地時，其土地公告現值是否上漲，猶屬未定，縱將
  來原告等人出售房地，地價究竟為何，均屬未定，足見原告等
  人損害並未發生也不一定會發生。因此，原告等人實際上並未
  受有損害，其等請求應無理由。
㈢並聲明：原告之訴駁回，及如受不利之判決願供擔保請准宣告
  免為假執行。
四、本院之判斷：
㈠按定型化契約條款，係指企業經營者為與多數消費者訂立同類
  契約之用，所提出預先擬定之契約條款，定型化契約係指以企
  業經營者提出之定型化契約條款作為契約內容之全部或一部而
  訂立之契約，而個別磋商條款，則指契約當事人個別磋商而合
  意之契約條款，此為消費者保護法第2條第7款、第8款定有明
  文。可知企業經營者固非不得與消費者合意訂立個別磋商條款
  ，然個別磋商條款，乃須經契約當事人個別磋商後合意而訂立
  。至於中央主管機關，為預防消費糾紛、保護消費者權益、促
  進定型化契約之公平化，得選擇特定行業，擬訂其定型化契約
  應記載或不得記載事項，報請行政院核定後公告之，違反第1
  項公告之定型化契約，其定型化契約條款無效，為同法第17條
  第1項、第4項亦有明文規定。
㈡本件系爭條款為被告於締約前預先擬定，以手寫並大量複印方
  式製作影本附於系爭契約書末頁等情，有原告提出之系爭條款
  為證（見本院卷第47至53頁），原告復已主張被告之前法定代
  理人林祖郁於本院106年度消字第9號事件中已經陳稱：「公司
  出售預售屋定價的時候，就是把土地增值稅的成本算到訂約時
  候，對之後的土地增值稅我們不預估，也不想負擔...個別磋
  商條款的內容是我們口頭說給代銷公司聽的，代銷公司用手寫
  的方式擬條文給我們看，看過沒問題後，代銷公司再拿去著跟
  客戶簽約，用手寫的原因是因為擔心會變成定型化契約」等語
  無訛（見本院卷第140頁），均足以認定系爭條款，係由被告
  以預先擬定、並利用手寫後大量複印所製作，且與購買系爭建
  案之所有消費者，均簽定相同內容之條款，不具有個別性；而
  消費者僅得被動同意被告事先預立之系爭條款內容，方能繼續
  締約購屋，如不願意以該條款締約，亦無任何磋商餘地，而不
  具有本於契約自由及平等之締約地位，是原告顯並無主動與被
  告交涉、協商該條款內容之機會與能力可言。系爭條款縱然為
  手寫而非電腦列印製作外型，但本質上均為被告預先擬定且大
  量複印製作、廣泛用於所有消費者之相同內容條款，並內容顯
  然為對消費者一方不利之條款，尚難認被告有與消費者之原告
  就系爭條款之內容，已進行實際、個別之磋商、或有互相表示
  意思並達成合致之事實，足徵系爭條款，仍屬被告為大量化交
  易且預先統一擬定之定型化契約條款無誤。
㈢按土地增值稅，係基於漲價歸公之原則，對於土地所有人就其
  持有土地自然漲價所得利益課徵之稅款，就預售屋之買賣而言
  ，在建案之使用執照核發以前，消費者既未實際持有購得土地
  ，而就其增加之價值實現收益，則於此時點前，就該土地自然
  漲價所須繳納之土地增值稅，自應由企業經營者作為交易成本
  之一部予以負擔。基此，內政部為預防消費糾紛，保護消費者
  權益，促進定型化契約之公平化，依消費者保護法第17條第1
  項，已經公告「預售屋買賣定型化契約應記載及不得記載事項
  」，其中有關稅費負擔之約定，該應記載事項第22點第1款乃
  明定：「土地增值稅應於使用執照核發後申報，並以使用執照
  核發日之當年度公告現值計算增值稅，其逾30日申報者，以提
  出申報日當期之公告現值計算增值稅，由賣方負擔，但買方未
  依第14點規定備妥申辦文件，其增加之增值稅，由買方負擔。
  」本件系爭契約第24條第1款約定之內容，經核與上開應記載
  事項第22點第1款規定相符；惟被告以系爭條款第9條變更系爭
  契約第24條第1款約定，將自預售屋簽約時起至日後使用執照
  核發期間所生土地增值稅，均轉嫁由消費者之原告負擔，顯然
  違反前揭預售屋買賣定型化契約應記載及不得記載事項，且屬
  於不利於消費者一方之內容，依消保法第17條第4項規定，系
  爭條款第9條，亦屬無效。被告抗辯：原告係處於知情下所為
  、顯非智慮淺薄締約弱勢一方，故認系爭條款應為有效云云，
  顯然忽略被告相較原告顯居於強勢主導系爭條款締約之一方，
  原告根本無不同意或修改系爭條款之締約上地位或與被告進行
  磋商能力，如原告不接受被告提出之系爭條款，亦難達成買賣
  契約成立之目的。據上，系爭條款第9條約定既屬無效，有關
  兩造間就土地增值稅負擔，自應回歸適用系爭契約第24條第1
  款約定，是本件土地增值稅應於使用執照核發後始申報，並以
  使用執照核發日之當年度公告現值計算土地增值稅，且由被告
  負擔。
㈣按無法律上之原因而受利益，致他人受損害者，應返還其利益
  ，雖有法律上之原因，而其後已不存在者，亦同，民法第179
  條定有明文。其判斷是否該當上揭不當得利之成立要件時，應
  以「權益歸屬說」為標準，亦即倘欠缺法律上原因而違反權益
  歸屬對象取得其利益者，即應對該對象成立不當得利。經查，
  土地增值稅係依據漲價歸公之原則，對土地所有權人因土地自
  然漲價所得利益課徵之稅款，其背後隱含意義在於土地所有權
  人因持有特定財產，該財產價值高低與當地政府提供之公共設
  施及服務品質具有相當因果關係，非單純依賴所有人之投入改
  良成本費用而獲得價值利益，故對該財產本體的應有收益課稅
  ，換言之，土地所有權人負擔之土地增值稅，實為其持有不動
  產因當地社會繁榮通常會增加的價值，土地所有權人既因此平
  白受惠，在其因不動產所有權移轉時，即應就此自然漲價所得
  繳納稅捐，此實為土地所有權人交易成本之一部分。
㈤原告向被告購買系爭建案房地後，被告原應依系爭契約第24條
  第1款約定，就系爭土地所應課徵之土地增值稅，於使用執照
  核准日即105年8月15日以後申報，並以105年度公告現值申報
  移轉現值，負擔自簽約日起至使用執照核發日止期間所生之土
  地增值稅。被告自斯時起若以經認定為無效之系爭條款轉嫁由
  原告負擔，即屬於無法律上之原因，取得原應歸屬原告免於負
  擔上述土地增值稅差額所生利益，並因此減少交易成本支出，
  可謂不當之權益變動，已然於兩造間發生無訛。是原告主張被
  告應就上述土地增值稅之差額，負不當得利之返還責任，自屬
  有據。而系爭契約之土地自102年12月至105年8月15日之期間
  ，分別按當時公告現值每平方公尺44,000元、65,000元估算，
  本應課徵之土地增值稅為42,019,292元，而原告所有土地之權
  利範圍，各如附表2所示，亦有原告提出之系爭契約及土地所
  有權狀在卷可稽（見本院卷第35至93頁），被告對此計算方式
  當庭亦無爭執（見本院卷第129頁、第116頁），則原告自得按
  其土地之權利範圍比例，計算上述期間所生之土地增值稅，詳
  如附表2所示，本院經審認後亦認為該計算方式堪稱合理。則
  原告依此請求被告應給付上述期間所生土地增值稅差額之不當
  得利（計算式為：42,019,292元×原告之應有部分，計算金額
  詳如附表2所示），故原告得請求之金額，各計算後如附表2請
  求金額欄所示金額部分，即為有理由。
㈥按遲延之債務，以支付金錢為標的者，債權人得請求依法定利
  率計算之遲延利息；應付利息之債務，其利率未經約定，亦無
  法律可據者，週年利率為5％；給付無確定期限者，債務人於債
  權人得請求給付時，經其催告而未為給付，自受催告時起，負
  遲延責任。其經債權人起訴而送達訴狀，或依督促程序送達支
  付命令，或為其他相類之行為者，與催告有同一之效力，亦為
  民法第233條第1項前段、第203條、第229條第2項分別定有明
  文。原告請求被告給付土地增值稅之部分，其中聲明變更前之
  請求金額，併請求自起訴狀繕本送達被告之翌日，即111年3月
  23日（見本院卷第101頁）起、就變更聲明後所擴張之金額，
  併請求自111年4月16日（本院言詞辯論期日被告收受書狀繕本
  之翌日）起，均至清償日止，按週年利率5％計算之利息，均為
  有理由，應予准許。
五、本件係就民事訴訟法第427條訴訟適用簡易程序，所為被告
    敗訴之判決，依同法第389條第1項第3款規定，應依職權宣
    告假執行。原告陳明願供擔保，僅為促使法院發動職權，毋
    庸為准駁之表示。另被告陳明願供擔保，聲請宣告免為假執
    行，合於法律規定，爰併依同法第392條第2項之規定，酌定
    相當之擔保金額宣告之。
六、本件事證已臻明確，兩造其餘攻擊防禦方法及所提證據，於
    判決結果不生影響，爰不一一論列，併此敘明。　　　　
七、訴訟費用負擔之依據：民事訴訟法第78條。本件訴訟費用額
    ，依後附計算書確定如主文所示。
中　　華　　民　　國　　111 　年　　4 　　月　　21　　日
　　　　　　　　　臺北簡易庭  法　官　徐千惠
以上正本係照原本作成。
如不服本判決，應於判決送達後20日內向本庭（臺北市○○區○○○
路0段000巷0號）提出上訴狀，並按他造當事人之人數附繕本。
如委任律師提起上訴者，應一併繳納上訴審裁判費。
中　　華　　民　　國　　111 　年　　4 　　月　　21　　日
                              書記官  蘇冠璇
訴訟費用計算書
項　　　　目             金 　額（新臺幣）　　   備註
第一審裁判費　　　              5,510元
合　　　　計　　　              5,510元

附表
姓 名 變更前 請求金額 （新臺幣） 擴張金額 （新臺幣） 金額 （新臺幣） 利息 （新臺幣） 劉 壽 琦 97,244元 （變更聲明後再縮減請求為79,416元）  79,416元 自民國111年3月23日至清償日止，按週年利率5％計算之利息。 黃 詔 融 10萬元 7,569元 107,569元 其中100,000元部分，自民國111年3月23日起、7,569元部分，自民國111年4月16日起，均至清償日止，按週年利率5％計算之利息。 王 碧 珠 10萬元 7,569元 107,569元  其中100,000元部分，自民國111年3月23日起、7,569元部分，自民國111年4月16日起，均至清償日止，按週年利率5％計算之利息。 胡 玲 惠 10萬元 7,569元 107,569元  其中100,000元部分，自民國111年3月23日起、7,569元部分，自民國111年4月16日起，均至清償日止，按週年利率5％計算之利息。 潘 巧 華 10萬元 7,569元 107,569元  其中100,000元部分，自民國111年3月23日起、7,569元部分，自民國111年4月16日起，均至清償日止，按週年利率5％計算之利息。 合計：509,692元     

附表1（原起訴聲明）
姓 名 建物門牌 原購買日期 （民國） 轉讓日期 （民國） 過戶日期 （民國） 已繳 增值稅 代書 規費 請求土增稅金額（新臺幣） 請求金額 （新臺幣） 劉 壽 琦 新北市○○區○○路0段000巷00號3樓 102年3月28日 103年1月14日 105年11月25日 27,338元 17,828元 79,416元 97,244元 黃 詔 融 新北市○○區○○路0段000巷000號14樓 102年4月6日  106年1月19日   107,569元 10萬元 王 碧 珠 新北市○○區○○路0段000巷000號15樓 102年4月30日  106年2月15日   107,569元 10萬元 胡 玲 惠 新北市○○區○○路0段000巷000號8樓 102年4月26日  105年11月22日   107,569元 10萬元 潘 巧 華 新北市○○區○○路0段000巷000號12樓 102年4月16日 110年12月3日    107,569元 10萬元 合計：497,244元         

附表2（變更後之聲明）
姓 名 建物門牌  土  地 原購買日期 （民國） 轉讓日期 （民國） 過戶日期 （民國） 已繳 增值稅 變更前 請求金額 （新臺幣） 擴張金額 （新臺幣） 請求金額 （新臺幣） 劉 壽 琦 新北市○○區○○路0段000巷00號3樓  新北市淡水區新市段000地號土地、面積10442.17平方公尺、權利範圍：189/100000 102年3月28日 103年1月14日 105年11月25日 27,338元 97,244元 （變更聲明後僅請求79,416元，以79,416元計息）  79,416元 黃 詔 融 新北市○○區○○路0段000巷000號14樓  新北市淡水區新市段000地號土地、面積10442.17平方公尺、權利範圍：256/100000   102年4月6日  106年1月19日  10萬元 7,569元 107,569元 王 碧 珠 新北市○○區○○路0段000巷000號15樓  新北市淡水區新市段000地號土地、面積10442.17平方公尺、權利範圍：256/100000 102年4月30日  106年2月15日  10萬元 7,569元 107,569元  胡 玲 惠 新北市○○區○○路0段000巷000號8樓  新北市淡水區新市段000地號土地、面積10442.17平方公尺、權利範圍：256/100000 102年4月26日  105年11月22日  10萬元 7,569元 107,569元  潘 巧 華 新北市○○區○○路0段000巷000號12樓  新北市淡水區新市段000地號土地、面積10442.17平方公尺、權利範圍：256/100000 102年4月16日 110年12月3日   10萬元 7,569元 107,569元  合計：509,692元